臺灣臺北地方法院民事判決　　　　　　　96年度訴字第3101號
　　原　　　告　殷商食品股份有限公司
　　法定代理人　甲○○
　　訴訟代理人　許銳明律師
　　複 代 理人　黃炳飛律師
　　被　　　告　耕莘健康管理專科學校
　　法定代理人　乙○○
　　訴訟代理人　林家祺律師
　　　　　　　　李兆環律師
上列當事人間確認契約關係存在等事件，本院於中華民國96年9
月19日言詞辯論終結，判決如下：
    主  文
原告之訴駁回。
訴訟費用由原告負擔。
    事實及理由
一、原告起訴主張：緣「耕莘護理專科學校」於民國96年2月1日
    經教育部核定更名為「耕莘健康管理專科學校」。伊於93年
    6月間參與投標取得被告餐廳部經營權，雙方於同年7 月1日
    簽定為期5 年之「耕莘護理專科學校餐廳部契約」（下稱系
    爭契約），被告提供校方所有之場地（包括學生餐廳、廚房
    等），交伊經營辦理團膳，供應學校師生餐飲。前2 年經營
    期間，伊須按月支付被告清潔費新台幣（下同）4 萬元，全
    年以8個半月計算，每年計36萬元；其後3年則按年增加5%之
    金額繳付。雙方合作2 年半以來均相安無事，被告卻突以伊
    具有各種違約事由，並以96 年1月19日耕總字第0960000163
    號函開出5張罰單，罰款3萬元，並要求限期改善。伊雖以96
    年1 月24日殷總字第960122號函復並無違約情事，惟伊基於
    不得罪被告及避免拒繳罰款恐生不利後果，而如期繳交上開
    罰款。然被告再度以96年2月9日耕總字第0960000344號函，
    持類似之違約事由，又開出3 張罰款15,000元之罰單。但在
    伊未及回應之際，被告以96 年2月15日耕總字第0960000398
    號函，無端指摘伊提供雲林斃死豬集團肉品予台北縣學校，
    並依系爭合約第9條第3款終止系爭契約云云。惟契約之終止
    與解除係屬截然不同之法律關係，被告前函同時就終止與解
    除二者為意思表示之通知，不論何者皆未具法定或約定之終
    止權或解除權之事由，自不生合法終止或解除之法律效力，
    經伊委請黃炳飛律師以96年3月7日96飛律字第0307號函，除
    否認被告上開指控，並主張系爭契約仍屬有效，雙方應繼續
    依約履行等語，被告卻採取相應不理手段，並命警衛禁止伊
    公司人員、車輛、貨料進入，致伊受有約2,718,356 元之損
    失，伊自有確認兩造系爭契約之利益存在等情。並聲明：確
    認兩造於93年7月1日所訂定之耕莘護理專科學校餐廳部契約
    關係存在。
二、被告則以：兩造簽署之系爭契約，係屬繼續性混合契約，一
    經當事人履行，欲使契約效力向將來消滅，則應行使終止權
    ，故系爭契約文字雖係「解除」用語，但探求雙方締約真意
    應係指終止而言。而原告違反系爭契約罰則條款達三次以上
    ，構成終止事由如下：(一)原告提供膳食不潔、衛生管理不當
    ，遭衛生局裁罰，且未照養中庭花園等情，違反系爭契約第
    10條第2、7、8、9款及第12條第2款及第13條之約定。(二)原
    告對於廚房設備維修保養及抽風排風不當，造成環境值髒亂
    ，違反契約第9條第5款、第10條第8款約定。(三)原告對師生
    意見無法有效改善，造成師生權益受損，違反系爭契約第12
    條第1款、第15條第5款之約定。(四)原告將團膳以外包方式委
    由其他下游廠商經營，坐取高額租金，致使下游廠商更換頻
    仍，違反系爭契約第15 條第2款之轉包禁止約定。另原告違
    反系爭契約一次即構成終止事由如下：(一)原告於95年8月利
    用暑假期間，擅自在中央廚房搭建隔間，並將倉庫改為臥房
    等情，違反系爭契約第9條第3款之擅自裝修約定。(二)原告未
    經伊同意擅自於96年1 月15日停業，違反系爭契約第15條第
    1 款之約定。再者，原告未依約整修花園樹木，並與報載之
    斃死豬集團之浤家食品公司有生意往來，造成師生心理不安
    ，亦構成不完全給付之終止事由。伊先後以96 年2月15日耕
    總字第0960000398號函及96 年5月24日耕總字第0960001288
    號函及答辯(二)狀送達為終止系爭契約之意思表示，自屬合法
    有據，原告請求確認系爭契約存在，自屬無理由等語，資為
    抗辯。並聲明：原告之訴駁回。
三、兩造不爭執事項：
(一)、兩造於93年7月1日簽訂耕莘護理專科學校餐廳部契約，有效
    期限自93 年7月1日起至98年6月30日止，此有系爭契約在卷
    可參（見本院卷第4頁至第6頁）。
(二)、被告先後以96年2月15日耕總字第0960000398號函及96年5月
    24日耕總字第0960001288號函向原告為終止系爭契約之意思
    表示，此有上開終止函在卷可參（分見本院卷第11頁、第61
    頁至第62頁）。
(三)、原告於94年3月9日因所提供團繕食物有鐵絲，造成學生受醫
    治療，於同年3 月14日再度發現食物內有鐵絲，被告陸續開
    單處罰，原告據此完納罰款。學生對原告提供膳食反應不佳
    ，不斷投書檢舉等情，此有罰款通知單、自行收納款項收據
    、督導改進單及伙食意見單在卷可參（見本院卷第167頁至
    第181頁）。
四、原告主張被告終止系爭契約不合法，爰依民事訴訟法第247
    條規定，提起本件確認之訴，為被告所否認，並以上開情詞
    置辯。則本件兩造爭點厥為：(一)系爭契約第16條使用「解約
    」文句是否指終止之意？(二)系爭契約第16條之各項違反行為
    累計達三次，究係指同種事由或係指各種違規事由之累計而
    言？(三)被告主張終止系爭契約之事由，是否有理由？茲分項
    析述如后：
(一)、按契約經解除者，溯及訂約時失其效力，與自始未訂契約同
    。此與契約之終止，僅使契約嗣後失其效力者迥異。又按得
    以行使終止權而消滅其契約關係者，應以開始履行之繼續性
    契約為限，蓋已開始履行之繼續性契約，無須因嗣後有債務
    不履行之情事，而使其溯及的消滅契約關係之必要，否則徒
    增法律關係之複雜（最高法院91 年度台上字第577號判決意
    旨參照）。查依系爭契約第1 條約定：「甲方（按指被告）
    提供台北縣新店市○○路364 號聖母樓地下室學生餐廳全部
    、耕莘樓A棟全部交乙方（按指原告）辦理團膳。」、第2條
    約定：「本契約有效期限自93 年7月1日起至98年6月30日止
    。」，第15條第4 項約定：「營業範圍：甲方學生餐廳，乙
    方應依規畫方式提供菜單及價格送甲方審查後始可販售，未
    經審查之項目不得販售。營業時間：上午6 時至晚間21時。
    」，足見原告在系爭契約有效期限內，應於營業時間提供膳
    食服務，顯非一次給付即可終了之契約，而須經原告繼續履
    行始能實現，核其性質係屬繼續性契約。則在原告履行系爭
    契約之後，倘發生意定或法定之違約事由，實無解除系爭契
    約必要，讓已履行部分溯及發生消滅效果，致使法律關係趨
    於複雜，而應行使終止權使系爭契約往後失效。故系爭契約
    第16條固使用「解約」文句，惟依繼續性契約本質，欲使已
    履行之系爭契約往後失效，該「解約」文句之真意，自係指
    終止而言。原告主張被告不得依上開條款終止系爭契約云云
    ，自與兩造締約之真意不合，自無可採。
(二)、次查，系爭契約第16 條約定：「乙方違反第9條、第10條、
    第11條、第12條、第13條、第15條各款，若經甲方發現未按
    規定處理經甲方通知拒不改善時，第一次罰款3,000 元，爾
    後每發現一次，罰款等比倍增，各項違反行為累計三次，或
    接獲罰款通知日起兩週內（國定例假日除外）未繳清罰款者
    ，甲方得沒收保證金並解約，乙方不得異議。」。上開罰則
    條款既約明，原告違反上開條款，經被告通知拒不改善，除
    首次罰款3,000 元，爾後再犯則處以等倍罰款外，「各項」
    違反行為累計達三次，即構成終止契約事由，顯係採累計方
    式計算「各項」違約事由，亦即併計累算同一類別或不同類
    別之違約事由，而非採分別計算，僅單就同一違約事由計算
    甚明。至於系爭契約第9條第5項、第12條第3項、第15條第5
    款、第7 項等條款，固約定各該項違約事由達三次以上，亦
    構成終止事由。惟此部分僅係各該條項之特別約款而已，並
    不影響系爭契約第16條關於累計各項違約事由之約定，更何
    況第16條所定之累計各項違約行為，本包括同一條款或不同
    條款之併計等情，故原告執此主張系爭契約第16條係指同一
    條款之累計而言云云，自屬無理由。
(三)、被告主張原告構成違約之終止事由，是否有理由，分述如下
    ：
  1.96年2月15日耕總字第0960000398號函終止事由部分：
    查被告以原告向雲林斃死豬集團下游廠商採購死豬肉，並提
    供台北縣各校餐飲，構成民法第227 條債務不履行，以及違
    反系爭契約第9條第3項擅自施工等情。惟查，被告迄今並無
    法舉證證明原告有何向雲林斃死豬集團下游廠商購買死豬肉
    ，供應被告學校師生食用之事證存在，徒憑數紙剪報資料（
    見本院卷第70頁至第72頁），遽以民法第227條主張終止系
    爭契約，自屬無理由。至被告另主張原告擅自施工部分，被
    告發函限原告於96年2月23日前改善（見本院卷第10頁），
    惟被告卻在改善期限之前，旋以上開函文終止系爭契約，亦
    屬無理由。
  2.96 年5月24日耕總字第0960001288號函及答辯(二)狀終止事由
    部分：
  (1)原告擅將營業權外包給多家攤位經營：
    依系爭契約第15條第2 項約定：「乙方不得擅將營業權頂讓
    ，或委託他人經營…如有違反，甲方依相關法令辦理，乙方
    不得異議。」，顯係禁止原告取得被告學校之團膳經營權後
    ，將經營權頂讓或委託他人代為經營全部或主要部分業務，
    使基於原先信賴關係基礎所成立之契約發生動搖，而所為之
    禁止約款。但該條款並未限制原告另覓協力廠商履行，則原
    告將部分餐飲交由協力廠商代為履行部分餐飲，並簽訂協力
    商契約書（見本院卷第106頁至第109頁），仍由原告負監督
    之責。是原告負責主要之自助餐及麵食區等膳食，而將小吃
    部、早餐店及小吃部轉交協力廠商代為履行，自無違反系爭
    契約第15條第2 項約定。則被告執此為終止之事由，為無理
    由。
  (2)衛生管理不當，曾遭衛生局裁罰：
    依系爭契約第10條第2 項約定：「甲方得隨時委託有關衛生
    機構，或直接定期或不定期檢查食品新鮮程度、餐具之衛生
    、個人之衛生、健康狀態暨環境清潔情形，其結果不合要求
    者，由甲方開具督導改進單或有關衛生機構開具通知單，經
    通知後乙方仍未改進，得由甲方開具罰款通知單處分；甲方
    抽驗乙方所販售之食品至衛生局檢驗，若不合衛生標準，該
    食物項目得由甲方擇日採樣再次送驗，檢、複驗費用由乙方
    支付，直至該項目檢驗合格為止」、第7項約定：「餐廳及
    廚房每日供餐結束後，應將用具、設備、爐灶、供應台、水
    溝及餿水桶洗刷乾淨」、第9 項約定：「油脂截留槽保養」
    ，第12條第3 項約定：「甲方每學期得定期抽驗供應之食品
    一至二次，若發現有不合格時，乙方須立即改善再行複檢，
    複檢不合格應予罰款，第三次再不合格，加倍處罰，連續三
    次均不合格，除罰款外，甲方得以終止合約，並沒收保證金
    ，乙方不得異議」。查原告經營膳食之麵食區有蟑螂、老鼠
    ，雞排有血絲很髒，乾麵內有頭髮，快餐區有頭髮及菜渣，
    同學飲用紅茶、奶茶拉肚子，94 年3月9日及同年3月14日發
    現紅燒排骨及炒冬粉含鐵絲，並造成一名學生喉嚨卡住鐵絲
    送醫急救；94 年4月13日經台北縣衛生局抽驗檢出大腸桿菌
    ；餐盤堆砌及餿水桶未每日處理、洗刷，油品處理台髒亂等
    情，業據被告提出原告完納之罰款通知單、督導改進單及台
    北縣衛生局函、限期改善函及油品處理台相片在卷可稽（分
    見本院卷第37頁至第40頁、第167頁、第171頁、第42頁、第
    64頁至第55頁），堪信為實。則被告執此為終止之事由，自
    屬有理由。
  (3)廚房抽煙排風不良：
    系爭契約第9條第5項約定：「營運期間餐廳之設備、設施維
    護概由乙方負責，若有維護不力，甲方得要求乙方改善，若
    經三次通知乙方拒不改善者，甲方得以違約辦理解約，並沒
    收保證金，乙方不得異議」，而原告經營餐廳之排煙系統不
    良，此有被告之罰款通知單為憑（見本院卷第38頁），堪信
    為實。則被告執此為終止之事由，自屬有理由。
  (4)整修、維護、保養中庭花木：
    系爭契約第18條第4項約定：「乙方應負責整修甲方中庭花
    園及認養花園花木…並負責平時花園花木之維護及保養」，
    而原告未依約履行上開務，亦據被告提出罰款通知單為憑（
    見本院卷第41頁），堪信為實。則被告執此為終止之事由，
    自屬有理由。
  (5)原告未經被告同意即擅自停業：
    系爭契約第15條第1 項約定：「契約有效期限內，非經甲方
    同意，乙方不得以任何理由擅自停業，乙方如擅自停業，甲
    方得視情節輕重，予以罰款或沒收保證金予乙方無條件解約
    ，乙方不得異議」，原告未經被告同意，於96 年1月15日學
    校期末考期間，擅自停業一節，此有罰款通知單在卷可參（
    見本院卷第41頁）。則被告執此為終止之事由，自屬有理由
    。
  (6)綜上，被告主張原告違反系爭契約第9條第5項、第10條第2
    、7、9項，第12條第3項、第15條第1項、第18條第4項等事
    由，構成系爭契約第16條所定違反行為達3次以上之終止事
    由，為有理由。
  3.被告以96 年1月19日耕總字第0960000163號函列舉違約事由
    通知原告限期繳交罰款，並限於96 年1月30日改善完畢（見
    本院卷第65頁），原告雖在期限內繳納罰款（見本院卷第66
    頁），並以96 年1月24日殷總室字第960122號函承諾改善
    （見本院卷第8頁至第9頁），惟被告以原告未遵期改善缺失
    ，另以96年2月9日耕總字第0960000345號函列舉違約事由，
    繼續開罰並通知原告在96 年2月23日前繳交罰款及改善（見
    本院卷第68頁）。嗣被告以原告逾期未就上開二份函文所列
    之違約事項，有何實質上改善，並依系爭契約第16條約定認
    原告各項違反行為累計達三次以上，再以96年5 月24日耕總
    字第0960001288號函通知原告終止系爭契約，自屬有理由。
  4.原告另辯以其並無違約情事，而係基於息事寧人考量始繳納
    罰款云云，惟被告主張原告違約事由，業已提出證據為憑，
    前已詳敘，原告並未舉證予以反駁，徒以空言否認上情，自
    無可採。又按租賃係一方以物租與他方使用、收益，他方支
    付租金之契約。查依系爭契約第1 條約定，被告提供餐廳等
    場所委由原告經營團膳業務，原告每學期則支付清潔管理費
    予被告，係屬委託經營團膳業務之對價，而非原告向被告租
    用場地開設餐廳所支付租金，則原告基於系爭契約使用餐廳
    等場地，自係使用借貸性質，並無成立租賃關係。是原告以
    被告未依民法第453 條規定預為通知，不得終止系爭契約云
    云，自屬無理由。
五、綜上而論，被告以原告違約為由，先後以96 年5月24日耕總
    字第0960001288號函及答辯(二)狀為終止系爭契約之意思表示
    ，為有理由。是本件系爭契約既經被告合法終止而失效，則
    原告依民事訴訟法第247 條主張確認兩造間之系爭契約關係
    存在，自屬無理由，應予以駁回。
六、又本件事證已臻明確，兩造其餘攻擊防禦方法，及未經援用
    之證據，經本院斟酌後，認均不足以影響本判決之結果，自
    無逐一詳予論駁之必要，併此敘明。
七、訴訟費用負擔之依據：民事訴訟法第78條。
中　　華　　民　　國　　96　　年　　9 　　月　　28　　日
                        民事第一庭法官  傅中樂
以上正本係照原本作成。
如對本判決上訴，須於判決送達後20日內向本院提出上訴狀。
中　　華　　民　　國　　96　　年　　9 　　月　　28　　日
                                書記官  吳彩華
